臺灣彰化地方法院民事判決
111年度訴字第276號
原      告  葉子建  
被      告  葉水成  
訴訟代理人  葉俊夆  
被      告  葉怡德  

            葉睿霆  
上列當事人間請求返還土地事件，本院於民國111年7月27日言詞
辯論終結，判決如下：
    主  文
原告之訴暨假執行之聲請均駁回。
訴訟費用由原告負擔。
    事實及理由
一、被告甲○○經合法通知，未於言詞辯論期日到場，亦核無民
    事訴訟法第386 條所列各款情事，爰依原告之聲請，准由其
    一造辯論而為判決。
二、原告起訴主張：
　㈠坐落彰化縣○○鎮○○段000號土地（分割前為中縣○○○段○000號
    ，下稱系爭土地）原為葉何查某所有，應有部分為60分之16
    ，原告祖父葉東松自幼被葉何查某收養照顧，葉何查某生前
    將系爭土地應有部分贈與原告祖父葉東松，並交付共有人書
    狀保持證，依日據時期法律規定，葉東松基於贈於法律關係
    取得系爭土地之應有部分，並且居住在葉鑑故居之正廳，祭
    拜總祠堂祖先牌位，葉家真實繼承戶長為葉東松，原告因繼
    承而取得系爭土地應有部分，系爭土地由原告及其他葉東松
    之繼承人公同共有。被告之祖先葉旺無權繼承葉何查某所有
    系爭土地，且葉旺亦未經葉枝合法之收養，並非葉枝之繼承
    人。惟被告竟以權狀遺失及提供不實資料，以其等為葉何查
    某之繼承人於98年間辦理系爭土地分割繼承登記，爰基於真
    正所有權人之地位，依民法第828條、第821條、第767條規
    定請求被告塗銷系爭土地之分割繼承登記，並返還系爭土地
    予葉東松之全體繼承人。又本件係主張被告父親葉旺未經合
    法收養，葉何查某於生前已將系爭土地贈與葉東松，因而與
    本院99年度重訴字第158號請求回復原狀事件（下稱前案訴
    訟）非屬同一事件等語。　　
　㈡並聲明：
　　⒈被告應將台中縣○○○段○000號(現為犁盛段790號)土地經彰
      化縣和美地政事務所收件字第號98年彰和資字第370號之
      分割繼承登記予以塗銷並回復原狀登記後，將上開土地之
      60分之16返還與葉東松之所有繼承人。
    ⒉願供擔保假執行。
三、被告則以：
　㈠原告所述均為臆測，並顯與戶籍登記資料事實不符，又無證
    據可證明其主張。查葉何查某於民國（下同）22年死亡時，
    其前三順位之繼承人即直系卑親屬、配偶、直系尊親屬均已
    不存在，故由第四順位繼承人之戶長葉枝繼承系爭土地，嗣
    葉枝於30年以戶長身分死亡時，即應由其法定直系卑親屬葉
    旺繼承，縱使原告自稱於28年當時真實戶長為葉東松，也不
    在法定繼承的第一順位，系爭土地若非為被告等人繼承，將
    公告為無人繼承之土地，實無原告所述返還土地等情。又原
    告所舉傳統三合院居住位置與法律戶長無相關，無法以此為
    據。
　㈡原告先主張系爭土地係葉何查某生前贈與葉東松，並稱此均
    為親屬所知，復又主張系爭土地是死因贈與，陳述前後矛盾
    。且就系爭土地係由葉何查某生前贈與葉東松一事，原告僅
    係聽說，根本不知道是否為真。
　㈢原告引用繼承登記法令補充規定24條，但卻自行擴充解釋。
    亦未舉出認定收養不成立之法條等語。
　㈣並聲明：原告之訴及其假執行之聲請均駁回。
四、本院之判斷：　　　
　㈠本件訴外人即被繼承人葉何查某死亡後，遺有系爭土地之應
    有部分60分之16，嗣由被告申請分割繼承登記，並經彰化縣
    和美地政事務所以98年彰和資字第370號收件辦理，於98年1
    月7日完成分割繼承登記，由被告取得應有部分所有權等情
    ，有異動索引、土地登記第二類謄本及彰化縣和美地政事務
    所99年12月17日和地一字第0990008362號函檢送之分割繼承
    登記申辦資料等件在卷可佐（見前案訴訟卷第18頁至第34頁
    、第50頁至第117頁），且為兩造所不爭執，堪信為真實。
　㈡按確定判決，除當事人外，對於訴訟繫屬後為當事人之繼受
    人者，及為當事人或其繼受人占有請求之標的物者，亦有效
    力。民事訴訟法第401條第1項定有明文。復按學說上所謂之
    爭點效，係指法院於確定判決理由中，就訴訟標的以外當事
    人所主張之重要爭點，本於當事人辯論之結果已為判斷時，
    除有顯然違背法令，或當事人已提出新訴訟資料足以推翻原
    判斷之情形外，於同一當事人就與該重要爭點有關所提起之
    他訴訟，不得再為相反之主張，法院亦不得作相反之判斷，
    以符民事訴訟法上之誠信原則（最高法院97年度台上字第26
    88號判決參照）。至於得適用爭點效之主觀範圍，應比照既
    判力之主觀範圍。
　㈢原告本件主張無非係以葉何查某生前已將系爭土地之應有部
    分贈與葉東松，應由葉東松全體繼承人繼承取得，且被告祖
    父葉旺未經葉枝合法之收養，並非葉枝之繼承人，而認被告
    於98年間以分割繼承為原因將葉何查某所遺系爭土地之應有
    部分登記為所有，於法未合。然查原告之父親葉爐文及其他
    葉東松之繼承人於前案訴訟，對被告起訴請求回復原狀等事
    件，以其等對於系爭土地及另外2筆葉何查某之遺產有繼承
    權為由，先位之訴依民法第767條、第244條規定，請求被告
    塗銷系爭土地之分割繼承登記後返還系爭土地予葉東松之全
    體繼承人，備位之訴依侵權行為之規定，被告連帶金錢賠償
    。前案訴訟所列當事人，被告部分均與本件訴訟相同，其中
    原告葉爐文已死亡，而本件原告為葉爐文之繼承人，參酌民
    事訴訟法第401條第1項規定，其既為前案訴訟確定判決所列
    當事人之繼承人，則依上說明，亦應為爭點效所及，是兩造
    在本件訴訟均應受前案訴訟確定判決之爭點效所及。而前案
    訴訟確定判決認定：依日據時期戶籍謄本可知，葉何查某並
    非戶主，而葉何查某死亡時無直系卑親屬，其配偶及直系尊
    親屬均已死亡，依當時習慣自應由訴外人即同戶戶主葉枝（
    按原戶主葉鑒於日據明治39年8月10日死亡，由其子葉枝繼
    任為戶主）為繼承人，葉枝復於30年10月9日死亡，依當時
    習慣，屬因戶主葉枝死亡喪失戶主權而開始之財產繼承即「
    家產繼承」，從而，應以葉枝同戶之男子直系卑親屬即其養
    子葉旺為繼承人，葉旺嗣於光復後之69年4月27日死亡，應
    適用民法繼承編規定，由其直系卑親屬葉水治、葉溪水、葉
    榮杜、葉阿木共同繼承，並由葉溪水、葉阿木之繼承人再轉
    繼承，此有繼承系統表及相關戶籍謄本在卷可考（見本院卷
    第54頁至第55頁、第60頁至第90頁）。是以本件被告以其等
    基於再轉繼承而就尚登記在葉何查某名下之系爭土地應有部
    分向彰化縣和美地政事務所申辦分割繼承登記，並經該地政
    事務所依主管機關內政部訂頒繼承登記法令補充規定准其等
    登記之申請並完成登記，此有彰化縣和美地政事務所99年12
    月17日和地一字第0990008362號函暨所附系爭土地辦理分割
    繼承登記資料在卷足憑，於法有據，而駁回原告之訴確定在
    案，此觀前案訴訟確定判決即明，並據本院調取前案訴訟全
    卷核閱屬實。前案訴訟當事人於前案訴訟審理時均已對於上
    開爭點、證據充分為攻防辯論，經法院作出判斷，原告既未
    能證明上開前案確定判決之訴訟就該爭點之判斷有何違背法
    令，復未能提出足以推翻上開前案確定判決就該爭點所為判
    斷之新訴訟資料，本院自應受爭點效之拘束，而不得為相異
    之判斷。則被告以其等基於再轉繼承之法律關係，就尚登記
    在葉何查某名下之系爭土地應有部分向彰化縣和美地政事務
    所申辦分割繼承登記，於法有據等情既足認定，原告僅空言
    主張其為系爭土地之真正所有權人等語，並未能舉證以實其
    說，難認原告所主張為可採。從而，原告既未能舉證證明其
    為系爭土地之真正所有權人乙節，自無從依照民法第828條
    、第821條、第767條規定，請求被告應塗銷分割繼承登記並
    回復原狀登記後，將系爭土地應有部分返還予葉東松全體繼
    承人。
　㈣原告雖又聲請調查日治時代之婚姻法及收養法，並聲請傳喚
    當地耆老楊河為證人，並聲請調閱莊蘇招之戶籍謄本，欲證
    明被告祖父葉旺未經葉枝合法之收養，並非葉枝之繼承人等
    情（見本院卷第292頁），然本院既已依前開事證為前開認
    定，則訟爭事實已臻明暸且本院已得前開強固之心證，本院
    自無再予調查之必要。
五、從而，原告依民法第767條、第821條之規定，請求被告應塗
    銷分割繼承登記並回復原狀登記後，將系爭土地應有部分返
    還予葉東松全體繼承人，為無理由，應予駁回。又其訴既經
    駁回，則其假執行之聲請亦失所附麗，應併予駁回。
六、本件事證已臻明確，兩造其餘攻擊防禦方法及舉證，經核均
    與本件判決結果不生影響，爰不一一論述，附此敘明。
七、訴訟費用負擔之依據：民事訴訟法第78條。
中　　華　　民　　國　　111 　年　　9 　　月　　7 　　日
                  民事第四庭    法　官　姚銘鴻
以上正本係照原本作成。
如對判決上訴，應於判決送達後20日內向本院提出上訴狀。如委
任律師提起上訴者，應一併繳納上訴審裁判費。
中　　華　　民　　國　　111 　年　　9 　　月　　8 　　日
                                書記官　楊美芳